【裁判字號】    96,訴,1162
【裁判日期】    970822
【裁判案由】    確認祭祀公業管理人身分不存在等
【裁判全文】
臺灣士林地方法院民事判決              96年度訴字第1162號
原      告  申○○
            卯○○
            天○○
            癸○○
            地○○
            辰○○
            寅○○
            酉○○
            丑○○
            亥○○
            宙○○
            玄○○
            未○
            壬○
            庚○○
            甲○○
            丙○○
            乙○○
            戊○○
            丁○○
            己○○
            辛○○
            巳○○
            宇○○
            午○○
上25人共同
訴訟代理人  賈育民律師
被      告  子○○
            戌○○
上2人共同
訴訟代理人  連阿長律師
上列當事人間確認祭祀公業管理人身分不存在等事件，本院於民
國97 年7月30日言詞辯論終結，判決如下：
    主  文
確認被告對於祭祀公業楊開倫之管理權不存在。
原告其餘之訴駁回。
本件訴訟費用新臺幣萬壹仟玖佰陸拾壹元，依職權命由被告負
擔其中三分之二即新臺幣貳萬壹仟佰零柒元，其餘三分之一即
新臺幣壹萬零陸佰伍拾肆元由原告負擔。
    事  實  及  理  由
壹、程序部分：
    按就兩造之訴訟有法律上利害關係之第三人，為輔助一造起
    見，於該訴訟繫屬中，得為參加，民事訴訟法第58條第1 項
    固有明文；惟當事人對於第三人之參加，得聲請法院駁回，
    此亦為民事訴訟法第60條第1 項前段所明定。本件第三人甲
    戊○、甲丁○為輔助原告而聲請參加訴訟，因兩造均聲請駁
    回其訴訟參加，由本院另以裁定駁回，合先敘明。
貳、實體部分：
一、原告起訴主張：
  (一)兩造均為系爭祭祀公業之派下員，系爭祭祀公業尚未依「祭
    祀公業土地清理要點」辦妥清理。被告子○○（下稱子○○
    ）、戌○○（下稱戌○○，如同指子○○、戌○○2 人則合
    稱被告）於96年5 月20日檢具申請書、推舉書（下稱「系爭
    第1 件推舉書」，其內容載為「推舉管理人」）、沿革、切
    結書、派下系統表、全員戶籍謄本、派下員名冊、財產清冊
    、法院判決書及確定證明書、委託書等文件，向臺北市內湖
    區公所（下稱內湖區公所）辦理相關報備立案手續，內湖區
    公所於96年6 月13日公告系爭祭祀公業派下員名冊並徵求異
    議。因祭祀公業清理前，處理公業之事務，只有向區公所辦
    理派下員名冊造報等相關報備手續，但申請之名義應為造報
    人，系爭第1 件推舉書載明被告為「管理人」，顯係意圖矇
    混，意欲使內湖區公所在備案資料中誤列被告為管理人，以
    遂行被告於94年9 月26日與他人所簽訂之土地買賣契約。經
    原告依祭祀公業土地清理要點第5 點規定，於2 個月內之96
    年7 月31日向內湖區公所提出異議，經主管機關轉知被告辦
    理申復，被告則於96年9 月10日提出申復書，表示「推舉書
    固然記載推舉管理人，但是當事人之真意係為祭祀公業清理
    前代表派下員處理公業之事務，因此擔任申報人，洵屬正常
    」等語，堪信被告確未依系爭第1 件推舉書被推舉為系爭祭
    祀公業管理人。況被告造報之派下員名冊，派下員共有110
    人，惟於系爭第1 件推舉書簽名蓋章之派下員僅有65人，未
    符合民法第828 條第2 項應得全體公同共有人同意之規定；
    且派下員大部分均居住於臺北縣市，亦無何「分散各地、無
    法召集」，而須以簽名方式經全體派下三分之二以上同意而
    推舉管理人之情，故系爭第1 件推舉書應為無效。
  (二)被告所提另紙推舉書（下稱系爭第2 件推舉書），其上未載
    明日期，亦因未經派下員全體同意而不符合民法第828 條規
    定，復無必須以書面經全體派下三分之二以上同意而推舉管
    理人之情事，故系爭第2 件推舉書亦不得作為被告取得系爭
    祭祀公業管理權之依據。
  (三)並聲明請求判決：
    1.確認被告向內湖區公所提出之系爭第1 件推舉書無效。
    2.確認被告對於系爭祭祀公業之管理權不存在。
二、被告則辯稱：
  (一)按確認之訴並無從確認文書之效力，原告起訴請求確認被告
    向內湖區公所提起之系爭第1 件推舉書為無效，於法不合。
    又系爭第1 件推舉書僅係推舉申報人，並非推舉管理人，被
    告亦已敘明並未依系爭第1 件推舉書經派下員推舉為管理人
    ，原告以系爭第1 件推舉書無效為由，請求確認被告管理人
    身分不存在，應無起訴必要。
  (二)被告另於96年12月8 日，經系爭祭祀公業派下員Ｍ○○等84
    人以推舉書（即系爭第2 件推舉書）推舉為管理人（派下員
    總數為119 人，三分之二為80人），故被告除得依系爭第1
    件推舉書擔任申報人外，亦依系爭第2 件推舉書取得管理人
    資格，原告亦不得起訴請求確認被告對於系爭祭祀公業之管
    理權不存在。
  (三)並聲明請求判決：原告之訴駁回。
三、兩造不爭執之事實：
  (一)兩造均為系爭祭祀公業之派下員，系爭祭祀公業並無規約，
    亦未依「祭祀公業土地清理要點」辦妥清理。
  (二)被告於96年5 月20日檢具申請書、系爭第1 件推舉書、祭祀
    公業沿革、切結書、派下系統表、全員戶籍謄本、派下員名
    冊、財產清冊、法院判決書及確定證明書、委託書等文件，
    向內湖區公所辦理報備立案手續。申請書、切結書上均載明
    被告為「申報人」，系爭第1 件推舉書則於推舉緣由載明：
    「祭祀公業楊開倫派下員Ｍ○○等人同意推舉本公業派下員
    子○○、戌○○2 人為本公業之管理人，共同行使管理權」
    。依被告造報之派下員名冊，系爭祭祀公業之派下員為110
    人，嗣ｚ○○死亡，由其繼承人楊輝展、楊長榮、楊永耀繼
    為派下員；另原不在派下員名冊上的Ｔ○○、Ｂ○○、ｑ○
    ○、ｓ○○、Ａ○○、ｔ○○、黃○○7 人亦因異議而確定
    列為派下員，故系爭祭祀公業派下員共計119 人。此有申請
    書、切結書、系爭第1 件推舉書、派下員名冊等件附卷可稽
    （本院卷第11頁、第28頁、第42頁至第45頁），並經本院向
    內湖區公所調閱相關申報資料附卷可明（本院卷第110 頁至
    第160 頁）。
  (三)內湖區公所於96年6 月13日公告系爭祭祀公業派下員名冊並
    徵求異議，原告於96年7 月31日向內湖區公所提出異議，經
    主管機關轉知被告申復，被告則於96年9 月10日，以「申復
    人即申報人」之名義提出申復書，表示「推舉書固然記載推
    舉管理人，但是當事人之真意係為祭祀公業清理前代表派下
    員處理公業之事務，因此擔任申報人，洵屬正常」等語，有
    內湖區公所公告、原告異議書、內湖區公所函、被告申復書
    等件在卷足憑（本院卷第12頁至第13頁、第22頁至第24頁、
    第26頁）。
四、茲析述得心證之理由如下：
  (一)原告請求確認系爭第1 件推舉書無效部分（即聲明第1 項部
    分）：
    1.被告否認原告就聲明第1 項部分有確認利益。按，確認法
      律關係之訴，非原告有即受確認判決之法律上利益者，不
      得提起之，確認證書真偽或為法律關係基礎事實存否之訴
      ，亦同；前項確認法律關係基礎事實存否之訴，以原告不
      得提起他訴訟者為限。民事訴訟法第247 條第1 項、第2
      項定有明文。本件原告請求確認系爭第1 件推舉書「無效
      」，係以系爭第1 件推舉書所載「推舉管理人」之記載不
      實為據，而提起確認之訴主張無效，尚難認與確認證書真
      偽之訴要件相符；原告另主張系爭第1 件推舉書係被告用
      以向內湖區公所申報被告為管理人之用云云，惟被告已自
      承系爭第1 件推舉書確非推舉管理人，而係推舉申報人，
      其推舉緣由載明推舉管理人並非推舉人之真意等語（參見
      兩造不爭執事實(三)），從而，無論系爭第1 件推舉書之效
      力如何，均不得據以作為被告對系爭祭祀公業有管理權之
      證明，從而原告關於「確認系爭第1 件推舉書為無效」之
      聲明，自非「確認被告就系爭祭祀公業管理權法律關係是
      否存在」此一法律關係基礎事實存否之確認訴訟，況原告
      已於本件訴之聲明第2 項請求判決確認被告管理權此一法
      律關係究否存在，故訴之聲明第1 項亦非原告不得提起他
      訴訟者，尚難認有何確認利益。
    2.由是，原告聲明第1 項請求確認系爭第1 件推舉書無效，
      即無確認利益，應予駁回。
  (二)原告請求確認被告對於系爭祭祀公業之管理權不存在（即聲
    明第2 項部分）：
    1.民事訴訟法第247 條所謂即受確認判決之法律上利益，係
      指因法律關係之存否不明確，致原告在私法上之地位有受
      侵害之危險，而此項危險得以對於被告之確認判決除去者
      而言，故確認法律關係存否之訴，茍具備前開要件，即得
      謂有即受確認判決之法律上利益，縱其所求確認者為他人
      間之法律關係，亦非不得提起（最高法院86年臺上字第38
      68號、89年臺上字第2759號判決意旨參照）。原告為系爭
      祭祀公業之派下員，則被告是否為系爭祭祀公業之管理人
      ，涉及被告得否以系爭祭祀公業管理人身分，代表系爭祭
      祀公業與他人為私法行為，對身為派下員之原告之權利顯
      有直接之影響，由是，被告是否為系爭祭祀公業管理人之
      法律地位不明確，即致原告私法上之地位有受侵害之危險
      ，故原告訴之聲明第2 項部分，自有即受確認判決之法律
      上利益。
    2.被告主張其業依系爭第2 件推舉書經派下員合法推舉為管
      理人，原告則否認之。從而訴之聲明第2 項之爭點厥為：
      系爭祭祀公業得否以派下員於系爭第2 件推舉書署名之方
      式，以書面推舉被告為管理人？其推舉是否已生效力？
      茲析述如下：
      (1)系爭祭祀公業管理人之推舉，無須得派下員全體之同意
        ：
        按公同共有人之權利義務，依公同關係所由規定之法律
        或契約定之，除該法律或契約另有規定外，公同共有物
        之處分及其他權利之行使，應得公同共有人全體之同意
        ，此為民法第828 條明定。又祭祀公業係祀產之總稱，
        屬於派下員全體所公同共有，是關於祭祀公業財產之處
        分及權利之行使，除依公同關係所由規定之法律或契約
        另有規定外，應得公同共有人全體之同意（最高法院93
        年度台上字第1817號、95年度台上字第1233號裁判參照
        ）；惟祭祀公業之管理權與祭祀公業本身之權利有別，
        選任管理人並非處分祭祀公業之行為，應無民法第828
        第2 項之適用，亦即不必經全體派下員之同意，此亦經
        最高法院著有95年度台上字第2387號裁判可資參考。依
        上開法條及裁判意旨，應足認祭祀公業管理人之選任並
        無須經派下員全體之同意。
      (2)另按祭祀公業法人管理人、監察人之選任及解任，除章
        程另有規定或經派下員大會議決通過者外，應經派下現
        員過半數之同意，此觀諸祭祀公業條例第35條之規定自
        明。祭祀公業條例係於96年12月12日公布，雖尚未施行
        ，惟其內容係斟酌現存祭祀公業之運作狀況、並考量祭
        祀公業經數代傳承後派下員人數眾多，居住地點分散各
        縣市甚至臺灣地區以外，通知及集會不易，及各派下員
        即使收受通知，惟因現代社會中各派下員或忙於自己的
        工作、家庭及生活，或對團體事務參與熱忱不足，亦難
        期待參與集會等情，並為解決管理人選任方式之爭議，
        而明訂祭祀公業管理人之選任方法，除章程另有規定或
        經派下員大會議決通過者外，應經派下現員過半數之同
        意。上開規定，應可作為祭祀公業運作方式所得遵循之
        依據及法理。
      (3)本院依被告聲請，訊問系爭第2 件推選書之簽署人或其
        代理人、繼承人到庭證明推選書上簽名、印章是否真正
        及其等簽名推選之真意，除被告2 人之推選書為原告所
        不爭執外，另有53名派下員，即楊婷諠（本院卷二第54
        頁至第55頁）、Ｕ○○（本院卷二第55頁至第56頁）、
        Ｖ○○（本院卷二第56頁至第57頁）、ｇ○○（本院卷
        二第58頁）、ｄ○○（由其子Ｉ○○到庭證明ｄ○○確
        係閱覽系爭第2 件推舉書所載之推舉緣由後，親自簽名
        ，本院卷二第59頁）、ｊ○○（本院卷二第60頁至第61
        頁）、ｉ○○（本院卷二第61頁至第62頁）、ｋ○○（
        本院卷二第63頁）、Ｂ○○（本院卷二第64頁）、ｑ○
        ○（本院卷二第65頁）、ｓ○○（本院卷二第66頁）、
        Ａ○○（本院卷二第67頁）、ｔ○○（本院卷二第63頁
        ）、黃○○（本院卷二第69頁）、Ｏ○○（本院卷二第
        72頁）、ｘ○○（由其子楊嘉珍到庭證明ｘ○○全權委
        託楊嘉珍處理祭祀公業所有相關事宜，楊嘉珍代為同意
        推舉被告為管理人，本院卷二第73頁至第74頁）、ｙ○
        ○（本院卷二第74頁至第75頁）、未○鑾（本院卷二第
        75頁至第76頁）、ｐ○○（本院卷二第78頁至第79頁）
        、Ｉ○○（本院卷二第79頁）、Ｄ○○（本院卷二第82
        頁）、ｏ○○（本院卷二第83頁）、Ｅ○○（本院卷二
        第84頁）、Ｗ○○（本院卷二第85頁）、甲乙○（本院
        卷二第86頁）、Ｊ○○（本院卷二第87頁）、ｌ○○（
        本院卷二第88頁至第89頁）、Ｇ○○（本院卷二第89頁
        ）、ｗ○○（本院卷二第92頁）、Ｓ○（本院卷二第93
        頁）、ｆ○○（本院卷二第94頁）、ｈ○○（本院卷二
        第95頁至第96頁）、ｃ○○（本院卷二第97頁）、ｖ○
        ○（本院卷二第98頁）、ｅ○○（本院卷二第99頁）、
        Ｙ○○（本院卷二第100 頁）、甲丙○（本院卷二第10
        頁至第102 頁）、甲甲○（本院卷二第222 頁至第223
        頁）、Ｒ○○（本院卷二第224 頁）、Ｌ○○（本院卷
        二第225 頁）、Ｃ○○（本院卷二第226 頁）、Ｐ○○
        （本院卷二第227 頁）、Ｑ○○（本院卷二第228 頁）
        、Ｚ○○（本院卷二第232 頁）、ｂ○○、ａ○○（本
        院卷二第195 頁至第196 頁，ａ○○部分係授權ｂ○○
        代簽）、Ｘ○○（本院卷二第236 頁）、Ｎ○○（授權
        其子楊振鴻代簽，本院卷二第239 頁至第240 頁）、ｎ
        ○○（本院卷二第241 頁）、Ｋ○○、楊雅傑即ｍ○○
        （本院卷二第244 頁至第245 頁，楊雅傑即ｍ○○部分
        係授權Ｋ○○代簽）、ｕ○○、ｒ○○（本院卷二第24
        5 頁至第247 頁，ｕ○○部分係授權ｒ○○代簽），均
        由本人或其代理人到庭證稱推選書上簽名之真正，或係
        派下員委託他人所簽，或承認系爭第2 件推舉書上所載
        推舉被告為管理人事宜等情，加計被告後則為55人；即
        使加計承認於系爭第2 件推舉上簽名但否認推舉被告為
        管理人之證人Ｈ○○（本院卷二第77頁）、Ｆ○○（本
        院卷二第237 頁），能證明有推舉被告為管理人之意思
        之派下員亦僅為57人，不及派下員119 人之半（被告捨
        棄傳訊其餘證人）。被告既未能證明其等業經派下員過
        半數之同意推舉為管理人，則依上開說明，自未能遽認
        被告業經系爭祭祀公業派下員合法推舉為管理人。從而
        ，原告聲明請求確認被告對於系爭祭祀公業之管理權不
        存在，即有理由，應予准許。
五、兩造其餘之攻擊防禦方法，核與判決之結果無影響，爰不一
    一論列，併此敘明。
六、本件訴訟費用額為3 萬1,961 元（含第1 審裁判費1 萬7,33
    5 元，證人旅費1 萬4,626 元），依職權命由被告負擔其中
    三分之二即2 萬1,307 元，其餘三分之一即1 萬零654 元應
    由原告負擔。
七、據上論結，本件原告之訴為一部無理由，一部有理由，依民
    事訴訟法第79條、第87條第1 項，判決如主文。
中    華    民    國    97    年    8     月    22    日
                  民事第二庭  法  官  王怡雯
以上正本證明與原本無異。
如對本判決上訴，應於判決送達後20日內向本院提出上訴狀。
中    華    民    國    97    年    8     月    25    日
                              書記官  桂大永


司法院資訊處製作；財團法人民間司法改革基金會備份。
